【裁判字號】    97,消債更,1369
【裁判日期】    971231
【裁判案由】    更生事件
【裁判全文】
臺灣臺南地方法院民事裁定          97年度消債更字第1369號
聲  請  人
即  債務人  甲○○
代  理  人  鄭淑子律師
上列當事人因消費者債務清理事件聲請更生，本院裁定如下：
    主    文
聲請駁回。
聲請程序費用新臺幣壹仟元由聲請人負擔。
    理    由
一、按債務人不能清償債務或有不能清償之虞者，得依本條例所
    定更生或清算程序，清理其債務，消費者債務清理條例第 3
    條定有明文。又聲請更生或清算不合程式或不備其他要件者
    ，法院應以裁定駁回之，但其情形可以補正者，法院應定期
    間先命補正，復為同條例第 8條所明定。衡諸債之關係，係
    以當事人間之信賴關係為基礎，為社會經濟組織之重要支柱
    ，故當事人於以法律行為追求自己之利益之際，亦應顧及對
    方之利益，並考量債權債務在社會上之作用，本於誠實及信
    用之原則，行使債權及履行債務。是對於已陷入經濟上困境
    之消費者，若任其於惡性循環之債務窘境中生存，將衍生嚴
    重之社會問題，難以維持安定之社會經濟秩序，故為兼顧債
    權人、債務人雙方之利益，對陷於經濟上困境之消費者，乃
    允其於消費者債務清理條例施行後，得選擇以重建型之更生
    程序或清算型之清算程序清理其債務，藉以妥適調整債務人
    與債權人及其他利害關係人間之權利義務關係，保障債權人
    獲得公平受償，並謀求消費者經濟生活之重建復甦機會。惟
    若債務人履行債務並無困難，僅係為圖謀減免債務，而不為
    債務之履行，自有違債權契約為誠信契約之本旨。
二、本件聲請意旨略以：聲請人即債務人甲○○現任職於大北百
    貨五金商行，每月薪資收入約新臺幣（下同）22,820元，除
    此薪資收入外，僅有新光人壽保險股份有限公司之保險 3筆
    ，然累積債務總金額已達 3,837,518元，而聲請人有不能清
    償債務之情事，前已提出債權人清冊，以書面向最大債權金
    融機構國泰世華商業銀行股份有限公司（下稱國泰世華商業
    銀行）請求共同協商債務清償方案，惟聲請人每月薪資扣除
    必要支出後，最大之還款金額為 8,000元至10,000元之間，
    而國泰世華商業銀行要求聲請人每月清償12,394元，且該清
    償金額尚不包括合作金庫、安泰、萬泰等三家銀行轉賣予民
    間資產管理公司之債務，共約 155萬元，聲請人若依國泰世
    華商業銀行要求之條件履行，恐無能力再處理合作金庫等三
    家銀行之債務，最大債權金融機構國泰世華商業銀行認定聲
    請人協商意願低落，協商因而不成立，又其無擔保或無優先
    權之債務總額未逾 1,200萬元，復未經法院裁定開始清算程
    序或宣告破產，為此，依消費者債務清理條例提出本件更生
    之聲請等語。
三、經查，本件聲請人前於消費者債務清理條例施行後，曾以書
    面向最大債權金融機構國泰世華商業銀行請求共同協商，於
    前置協商程序中，債權人國泰世華商業銀行所提出之還款方
    案為「分 180期償還，利率2%，月付金12,394元」，然因聲
    請人於面談時表示其單就安泰銀行部分即有百萬之債務，堅
    持無法接受及負擔前置協商提供之任何還款方案，欲向法院
    聲請更生，因此國泰世華商業銀行以「協商意願低落」為由
    ，於97年9月2日出具前置協商不成立通知書與聲請人，有聲
    請人提供之國泰世華商業銀行之前置協商不成立通知書、債
    權人國泰世華商業銀行提供之前置協商等資料及民事陳報狀
    在卷可稽。
四、聲請人雖主張其任職於大北百貨五金商行，每月薪資收入約
    22,820元，惟聲請人每月薪資扣除必要支出後，最大之還款
    金額為 8,000元至10,000元之間，而國泰世華商業銀行要求
    聲請人每月清償12,394元，且該清償金額尚不包括合作金庫
    、安泰、萬泰等三家銀行轉賣予民間資產管理公司之債務，
    共約 155萬元，聲請人若依國泰世華商業銀行要求之條件履
    行，恐無能力再處理合作金庫等三家銀行之債務，最大債權
    金融機構國泰世華商業銀行認定聲請人協商意願低落，協商
    因而不成立等語，然查；
  (一)聲請人主張其協商當時任職於大北百貨五金商行，每月薪資
    收入約22,820元云云，而經本院依職權向聲請人任職之大北
    百貨五金商行函詢聲請人任職期間每月實際薪資若干等情，
    業據該商行函覆結果：甲○○自97年 7月11日起迄今尚在公
    司任職起，公司發放底薪為19,000元、全勤 2,000元、餐飲
    補貼一天70元，每月薪資大約為22,820元等語，此有該公司
    97年11月26日說明書暨該說明書檢附之「薪資領取簽收、打
    卡資料」 3份在卷可佐，經核對聲請人之上開陳述，堪認聲
    請人每月薪資收入約為22,820元無訛。
  (二)又查，聲請人自陳聲請前二年內必要支出，包括每月支出膳
    食費4,500元、保險費2,915元、健保費 659元、個人生活用
    品費 365元、水電費及電話費708元、醫療費用360元、交通
    費 475元、扶養費父親郭榮太240元、母親郭李女120元，總
    計為10,342元，惟查：
  1.聲請人曾於80年3月18日、84年6月15日及89年 1月27日向新
    光人壽保險股份有限公司分別投保「新光年年如意終身壽險
    」（保險單號碼：如意字第TD44184─1號）、「新光長安終
    身壽險」（保險單號碼：長安6A608033號）及「新光新長安
    終身壽險」（保險單號碼：JPD93415號；附約為意外傷害、
    醫療、住院等保險），每月固定應繳保費 2,915元，惟聲請
    人既生活已有困難，且上開保險均非屬強制保險，聲請人理
    應終止該保險契約，將該筆支出移作生活必需費用，要無於
    自身已負債纍纍之情形下，復每月支出保險費用高達 2,915
    元，而徒增自身生活開銷之負擔，故該筆保險費之支出非屬
    必要生活費用，應予扣除。
  2.基此，聲請人每月必要生活支出總計為 7,427元（計算式：
    10,342元－2,915元＝7,427元）。
  (三)再者，聲請人雖主張：債權人國泰世華商業銀行要求其每月
    清償12,394元，且該清償金額尚不包括合作金庫、安泰、萬
    泰等三家銀行轉賣予民間資產管理公司之債務，共約155 萬
    元，聲請人若依國泰世華商業銀行要求之條件履行，恐無能
    力再處理合作金庫等三家銀行之債務等語。查聲請人固積欠
    合作金庫、安泰、萬泰等三家銀行之債務，業經各該銀行將
    債權轉賣予民間資產管理公司，包括台灣全聯資產管理股份
    有限公司、長鑫資產管理股份有限公司及萬榮行銷顧問股份
    有限公司，惟按為妥適調整債務人與債權人及其他利害關係
    人間之權利義務關係，保障債權人獲得公平受償，並謀求消
    費者經濟生活之重建復甦機會，聲請人非不可請求上開民間
    資產管理公司依循消費者債務清理條例所規定之協商程序，
    訂定適當合理可行之清償方案，以避免對其等資產管理公司
    負擔高額之償還金額，而致無法履行對其他債權人之協商條
    件，亦符合消費者債務清理條例兼顧保障債權人公平受償及
    重建復甦債務人經濟生活之立法目的。且本院參酌萬榮行銷
    顧問股份有限公司97年12月11日民事更生陳報狀所載：債務
    人甲○○至今未與本公司洽談協商事宜，本公司將持續聯絡
    債務人謀求個別協商成立之可能…等語，復佐以，聲請人97
    年11月20日民事陳報狀自陳，其並未向上開三家資產管理公
    司請求協商等語，足徵聲請人係有機會與資產管理公司達成
    個別協商之可能，而自始未曾請求資產管理公司依循消費者
    債務清理條例所規定之協商程序，訂定適當合理可行之清償
    方案至明。是以，聲請人於尚未請求資產管理公司依循消費
    者債務清理條例所規定之協商程序，訂定適當合理可行之清
    償方案之情況下，即遽斷其恐無餘力處理上開積欠之債務，
    而逕向法院聲請更生，亦有不當。
五、綜上所述，本件聲請人平均每月收入約22,820元，扣除聲請
    人每月生活必要費用 7,427元，尚餘15,393元。綜觀聲請人
    之財產、收入資料、必要生活支出等情，聲請人應有能力償
    還債權人提出「分 180期償還，利率2%，月付金12,394元」
    之還款方案，以與各債權人達成分期償還之協議，聲請人捨
    此不為，卻提出「月付 8,000元至10,000元」之還款方案，
    並於債權銀行拒絕其還款方案後，主張其不能清償債務云云
    ，自不足採。
六、綜上所述，債務人既非不能清償債務或有不能清償之虞，其
    更生之聲請即不符消費者債務清理條例第 3條所定要件，且
    上開欠缺又屬無從補正，依上開說明，自應駁回其更生之聲
    請，爰裁定如主文。
中    華    民    國    97    年    12    月    31    日
                  民事第一庭    法  官  蔡美美
上為正本係照原本作成。
如不服本裁定，應於裁定送達後10日內，以書狀向本院提出抗告
，並繳納抗告費新臺幣1千元。
中    華    民    國    97    年    12    月    31    日
                                書記官  謝明達


司法院資訊處製作；財團法人民間司法改革基金會備份。
